【裁判字號】    95,上易,366
【裁判日期】    950720
【裁判案由】    業務侵占等
【裁判全文】
臺灣高等法院高雄分院刑事判決         95年度上易字第366號
上  訴  人
即  被  告  甲○○
上列上訴人因被告業務侵占等案件，不服臺灣高雄地方法院95年
度易字第155號中華民國95年4月28日第一審判決（起訴案號：臺
灣高雄地方法院檢察署94年度偵緝字第2318號），提起上訴，本
院判決如下：
    主  文
上訴駁回。
甲○○緩刑貳年。
    事  實
一、甲○○自民國（下同）85年11月26日起至90年10月11日止，
    受僱於國泰人壽保險股份有限公司（以下簡稱國泰人壽公司
    ），擔任該公司前鎮通訊處展業5 課8 區之營業專員兼收費
    員，於任職期間負責提供保險客戶收費服務、協助保險客戶
    申請各項保險金給付、轉交保險金、為客戶申辦保單質押貸
    款、向客戶收取保單貸款應繳本息後解繳公司等業務，為從
    事業務之人。
  (一)詎甲○○基於意圖為自己不法所有之概括犯意，先後在高雄
    地區，連續於：(1)89年7 月31日將其自保險客戶林淑豔（投
    保保險種類：萬代福21 1終身壽險，保單號碼0000000000號
    ）收取持有之保單貸款還款新台幣（下同）11萬4000元；(2)
    90年5 月16日將其自保險客戶李秋漣（投保保險種類：美滿
    人生312 終身壽險，保單號碼0000000000號）收取持有之續
    期保險費2 萬1,159 元；(3)90年5 月28日將其自保險客戶李
    麗梅（投保保險種類：國泰21世紀終身壽險，保單號碼
    0000000000號）收取持有之續期保險費及保單貸款應還本息
    共1 萬7,278 元，均侵占入己。共計侵占國泰人壽公司15萬
    2,437元。
  (二)甲○○另基於行使業務上登載不實文書及意圖為自己不法所
    有之概括犯意聯絡，連續於：
  (1)89年2 月29日利用保險客戶李麗梅欲持保單（投保保險種類
    ：國泰21世紀終身壽險，保單號碼：0000000000號，前已持
    保單向國泰人壽公司質借2 萬元，尚餘借款額度6 萬9,000
    元）向國泰人壽公司增貸2 萬元之機會，於保單借款借據上
    填載借款金額為8 萬9,000 元（含原借本金2 萬元）之不實
    事項，並在保單借款借據服務人員欄核章，擔保客戶貸款之
    真實性後，持之向國泰人壽公司前鎮通訊處承辦人員辦理保
    單質借，佯稱李麗梅欲以上開保單增貸6 萬9,000 元，致國
    泰人壽公司因此陷於錯誤，將款項如數匯入李麗梅之郵局帳
    戶中（即高雄市郵局前鎮18支局，帳號00000000000000號）
    ，李麗梅於發現國泰人壽公司溢撥貸款款項後，即自其郵局
    帳戶中支領4 萬9,000 元交予甲○○，俾將上開款項返還予
    國泰人壽公司。甲○○因此得款4 萬9,000 元，致國泰人壽
    公司受有財產上損害，並足生損害李麗梅之財產權益及國泰
    人壽公司對客戶保單借款管理之正確性。
  (2)90年1 月18日在保單借款借據之「立據人、要保人」欄及借
    款金匯撥聲明書之「要保人」欄上偽填保險客戶陳啟源之姓
    名，並填載欲貸款金額為19萬元等不實事項，且於保單借款
    借據服務人員欄核章以擔保客戶貸款之真實性後，持之向國
    泰人壽公司前鎮通訊處承辦人員佯稱保險客戶陳啟源（投保
    保險種類：萬代福211 終身壽險要保書，保單號碼：
    0000000000號）欲向國泰人壽公司借款19萬元，致國泰人壽
    公司陷於錯誤，而將款項如數匯入陳啟源之父為陳啟源開設
    之國泰世華商業銀行四維分行，帳號000000000000號之帳戶
    內，並自陳啟源之父親取得該帳戶之存摺，持以支領上開19
    萬元得手，致國泰人壽公司因而受有損害，並足生損害於陳
    啟源之財產權益及國泰人壽公司對客戶保單借款管理之正確
    性。甲○○合計共向國泰人壽公司詐得23萬9000元。嗣因國
    泰人壽公司接獲客戶投訴，始循線查悉上情。
二、案經國泰人壽公司訴請台灣高雄地方法院檢察署檢察官偵查
    起訴。
    理  由
一、上揭事實，業據上訴人即被告甲○○（下稱被告）於本院審
    理時坦承不諱（見本院卷第38頁、第44至46頁），核與證人
    林淑豔於偵查中證稱：伊將保單質借分期清償款項交予被告
    ，由被告到伊上班地點收款，當時因伊信任被告，故未要求
    被告交付收據等語（見偵緝卷第63頁）；證人李秋漣於偵查
    中證稱：伊將續期保費託由與伊同住之嬸嬸張春桃轉交予被
    告，被告係前往伊住處收款等語（見偵緝卷第63頁）；證人
    陳啟源於偵查中證稱：89年之前均係由被告擔任業務員，惟
    伊於90年1 月20日並未辦理保單質借等語（見偵緝卷第71頁
    ）；及證人李麗梅於原審審理中證稱：被告係於90年5 月28
    日在伊位於前鎮區鎮○街之住處向伊收取保費，被告共向伊
    收取1 萬7,278 元（含保單貸款本息），該期繳費通知單上
    手寫計算式，乃被告所書寫，在被告擔任伊收費員期間，被
    告未曾委託他人向伊收費（以上見原審卷第72頁），又關於
    貸款部分，伊一開始先（以保單）貸款2 萬元，後來又想增
    貸2 萬元，伊即填寫保單增貸借據，並在該借據上簽名，填
    寫欲增貸金額為2 萬元，交由被告幫伊向公司辦理（增貸）
    ，惟撥款之後，經伊查詢帳戶（餘額），發現公司將保單餘
    額可貸款項（按：共6 萬9,000 元）全部撥入伊帳戶中，經
    伊詢問被告，被告稱係公司作業錯誤，誤認為伊欲全額增貸
    ，故要伊將溢撥之4 萬9,000 元退還公司，伊遂自帳戶中提
    出4 萬9,000 元現金交予被告，由被告交還公司。91年間伊
    欲償清貸款本金時，公司告知伊貸款金額為8 萬9,000 元，
    伊始發現被告並未將錢繳回公司等語相符（見原審卷第59頁
    ）。此外，復有被告之人事資料1 份、林淑艷、陳啟源、李
    秋漣之聲明書各1 份、李秋漣之續期保費送金單影本1 份、
    李秋漣、陳啟源、林淑艷之保險要保書影本各1 份、陳啟源
    之保單借款借據影本暨借款金匯撥聲明書影本各1 件、國泰
    世華商業銀行四維分行94年12月29日（94）國世維字第267
    號函覆陳啟源之開戶資料1 份（見偵緝卷第54頁，發查卷第
    7 頁、第9 頁，偵緝卷第24頁、第25頁，原審卷第38頁、第
    40頁、第41頁，發查卷第11頁，偵緝卷第74頁）、保單貸款
    利息及保險費繳費通知單影本各1 紙、國泰21世紀終身壽險
    保險契約書（保單號碼：0000000000號）暨要保書影本各1
    份（見偵緝卷第19頁、第17頁）、國泰21世紀終身壽險保單
    正反面影本各1 件、保單借款借據影本1 紙在卷可憑（見偵
    緝卷第17頁、第18頁，發查卷第10頁），被告之自白與事實
    相符，應堪採信。至於告訴人所提出，由李麗梅書具之聲明
    書所載保單號碼雖記載為0000000000號，惟該聲明書已具明
    所繳納者為第29次保費，核與證人李麗梅所提出之國泰人款
    繳費通知單所載係半年繳第29次保費相符，足認上開聲明書
    所填載之保單號碼係屬誤載，併此敘明。另公訴意旨認被告
    於該保單借款借據上偽填李麗梅之姓名及住址、身分證統一
    編號等資料乙節，經查李麗梅確有委託被告向國泰人壽公司
    辦理保單增貸一事，被告僅於增貸金額欄虛偽填寫不實之增
    貸金額款項，已如前述，是以被告並無偽填李麗梅之姓名、
    住址、身分證統一編號資料之犯行，公訴意旨容有誤會，附
    此敘明。綜上，被告侵占自保戶林淑豔、李秋漣、李麗梅所
    收取之保單貸款清償款及續期保險費，共15萬2,437 元，暨
    利用客戶李麗梅申請增貸之機會及客戶陳啟源之保單向國泰
    人壽公司詐得23萬9,000 元之犯行，事證已臻明確，被告犯
    行應堪認定。
二、核被告所為，係犯刑法第336 條第2 項之業務侵占罪、刑法
    第216 條、第215 條之行使業務上登載不實文書罪及同法第
    339 條第1 項之詐欺取財罪。其於保單借款借據上偽造「陳
    啟源」署押之行為，為其偽填登載陳啟源欲申辦保單貸款之
    不實文書行為之階段行為，不另論罪；其於李麗梅、陳啟源
    之保單借款借據上登載不實事項之低度行為，則為其行使上
    開業務上登載不實文書之高度行為所吸收，亦不另論罪。被
    告先後行使業務上登載不實文書、詐欺取財及業務侵占之犯
    行，時間緊接、手法相同，且係觸犯構成要件相同之罪，顯
    苟係基於概括犯意反覆為之，均為連續犯，分別以一罪論（
    被告行為後，刑法第56條連續犯之規定，業於94年2 月2 日
    修正公布刪除，並於95年7 月1 日施行，則被告之犯行，因
    行為後新法業已刪除連續犯之規定，此刪除雖非犯罪構成要
    件之變更，但顯已影響行為人刑罰之法律效果，自屬法律有
    變更，依新法第2 條第1 項規定，比較新、舊法結果，仍應
    適用較有利於被告之行為時法律，即舊法論以連續犯）。被
    告上開連續行使業務上登載不實文書與連續詐欺取財罪間，
    有方法結果之牽連關係，應依刑法第55條規定，從較重之連
    續詐欺取財罪處斷（被告行為後，94年2 月2 日修正公布之
    刑法，自95年7 月1 日施行，修正後之刑法刪除第55條關於
    牽連犯之規定。本件被告所犯上開行使偽造準私文書及詐欺
    取財2 罪間，具有牽連犯之關係，依修正前即行為時之規定
    ，應從一重之罪處斷；依修正後之刑法既已刪除牽連犯之規
    定，則所犯上述各罪應依數罪併罰之規定分論併罰。比較新
    舊法之規定，修正後之規定並非較有利於被告，依刑法第2
    條第1 項之規定，應適用行為時之法律，即適用修正前刑法
    第55條牽連犯之規定，從一重之詐欺取財罪處斷）。被告所
    犯連續詐欺取財罪、連續業務侵占罪間，犯意各別，行為互
    異，應分論併罰。
三、被告行為後，刑法第55條牽連犯之規定及同法第56條連續犯
    之規定，業於94年2 月2 日修正公布刪除，惟因比較新、舊
    法結果，仍應適用較有利於被告之行為時法律，即舊法論以
    牽連犯、連續犯，已如上述。又被告行為後，刑法第51條亦
    於94年2 月2 日修正公布，並於95年7 月1 日施行，修正前
    刑法第51條規定：「數罪併罰，分別宣告其罪之刑，依左列
    各款定其應執行者：」其中第5 款規定：「宣告多數有期徒
    刑者，於各刑中之最長期以上，各刑合併之刑期以下，定其
    刑期。但不得逾二十年。」修正後刑法第51條第5 款規定：
    「宣告多數有期徒刑者，於各刑中之最長期以上，各刑合併
    之刑期以下，定其刑期。但不得逾三十年。」比較結果，修
    正後刑法並非較有利於行為人，依刑法第2 條第1 項前段之
    規定，仍應依修正前刑法，定其應執行之刑。按行為後法律
    有變更者，依修正前刑法第2 條第1 項之規定，以適用裁判
    時法為原則，如行為時法有利於行為人，則例外適用行為時
    法；依修正後刑法第2 條第1 項規定，以適用行為時法為原
    則，惟如裁判時法有利於行為人，則例外的適用裁判時法。
    以往實務見解，認原判決未及比較適用新舊法時，上訴後，
    雖比較結果以舊法有利於行為人，而原判決別無其他撤銷事
    由，仍應由本院以此為由撤銷改判。惟修正後之規定係以適
    用行為時法為原則，因此原判決雖未及比較適用，然上訴本
    院後，經比較新舊法，行為後之法律並非較有利於行為人，
    仍應適用行為時法，則原判決適用行為時法即無不當，自不
    構成撤銷之事由，先予敘明。
四、原審認被告罪證明確，因而適用刑法第216 條、第215 條、
    第336 條第2 項、第339 條第1 項、第219 條、修正前刑法
    第56條、第55條、第51條第5 款，罰金罰鍰提高標準條例第
    1 條前段之規定，並審酌被告為從事業務之人，本應恪遵職
    守，竟因一時貪念，即以偽造文書及施行詐術方式，騙取國
    泰人壽公司財物，並侵占業務上所收取之帳款，迄今乃未能
    與公司達成和解，亦未賠償公司任何款項，其行為不宜輕縱
    ，惟念及其於審理中坦承大部分犯行，且無前科紀錄等一切
    情狀，分別就詐欺部分量處有期徒刑7 月、業務侵占部分量
    處有期徒刑5 月，並定應執行之刑為有期徒刑10月，復敘明
    被告在保單借款借據上「立據人、要保人」欄及借款金匯撥
    聲明書上之「要保人」欄內所偽造之「陳啟源」署押各1 枚
    ，依刑法第219 條規定，不論屬於犯人與否，均予宣告沒收
    。原判決認事用法，核無不合，量刑亦屬妥適。被告上訴意
    旨，以其有2 位小孩須扶養，請求從輕量刑等語，為無理由
    ，應予駁回。
五、查被告未曾受有刑徒刑以上刑之宣告，有台灣高雄地方法院
    檢察署刑案資料查註紀錄表暨台灣高等法院被告全國前案紀
    錄表各一份附卷可稽，被告於本院審理中已與告訴人國泰人
    壽公司達成和解，已賠償告訴人所受損害，有告訴人國泰人
    壽公司所提之陳報狀1 紙在卷可憑，被告經此論罪科刑之教
    訓，當知警惕，應無再犯之虞，本院認其所宣告之刑，以暫
    不執行為適當，爰併宣告緩刑2 年。
據上論斷，應依刑事訴訟法第368 條，刑法第74條第1 款，判決
如主文。
本案經檢察官陳宗吟到庭執行職務。
中    華    民    國    95    年    7     月    20    日
                  刑事第四庭    審判長法  官  蕭權閔
                                      法  官  陳吉雄
                                      法  官  黃蕙芳
以上正本證明與原本無異。
本判決不得上訴。
中    華    民    國    95    年    7     月    20    日
                                      書記官  呂素珍
附錄本件判決論罪科刑法條：
中華民國刑法第215條
從事業務之人，明知為不實之事項，而登載於其業務上作成之文
書，足以生損害於公眾或他人者，處3 年以下有期徒刑、拘役或
500 元以下罰金。
中華民國刑法第216條
行使第210 條至215 條之文書者，依偽造、變造文書或登載不實
事項或使登載不實事項之規定處斷。
中華民國刑法第336條第2項
對於業務上所持有之物，犯前條第1 項之罪者，處6 月以上5 年
以下有期徒刑，得併科3 千元以下罰金。
前2 項之未遂犯罰之。
中華民國刑法第339條第1項
意圖為自己或第三人不法之所有，以詐術使人將本人或第三人之
物交付者，處5 年以下有期徒刑、拘役或科或併科1 千元以下罰
金。


司法院資訊處製作；財團法人民間司法改革基金會備份。
